臺灣高雄地方法院民事判決　九十二年度訴字第一三四號
　　原　　　告　丁○○
　　訴訟代理人　李偉如律師
　　　　　　　　蔣為志律師
　　被　　　告　乙○○
　　　　　　　　甲○○
　　　　　　　　丙○○
　　訴訟代理人　陳清和律師
　　　　　　　　沈志祥律師
當事人間請求損害賠償等事件，本院於民國九十三年二月十三日言詞辯論終結，判決
如下：
    主      文
被告乙○○、甲○○應連帶給付原告新台幣貳拾貳萬貳仟陸佰參拾貳元，及自民國九
十一年十月四日起按週年利率百分之五計算之利息。
被告丙○○部份應就第一項所示之金額，及自民國九十一年十月十日起按週年利率百
分之五計算之利息，與被告乙○○、甲○○同負連帶責任。
被告乙○○應另給付原告新台幣壹萬伍仟元，及自民國九十一年十一月十九日起按週
年利率百分之五計算之利息。
原告其餘之訴均駁回。
訴訟費用由被告連帶負擔七分之一，餘由原告負擔。
本判決關於原告勝訴部分得假執行。但就本判決第一項，被告如以新台幣貳拾貳萬貳
仟陸佰參拾貳元為原告預供擔保，得免為假執行；就本判決第二項，被告乙○○如以
新台幣壹萬伍仟元為原告預供擔保，得免為假執行。
原告其餘假執行之聲請均駁回。
    事實與理由
一、按訴狀送達後，原告得擴張或減縮應受判決事項之聲明，並得追加請求之基礎事
    實同一之他訴，民事訴訟法第二百五十五條第一項第三款、第二款分別規定甚明
    。本件原告起訴時原僅依據傷害之侵權行為法律關係，訴請被告連帶賠付新台幣
    （下同）一百五十萬元，嗣於訴訟進行中經數次之縮減及擴張，而確認請求金額
    為一百四十四萬六千六百五十三元；另又單就被告乙○○，追加三萬九千四百五
    十六元之生薑不當得利請求，查生薑爭執既為原起訴傷害事件之導因，二者基礎
    事實自屬同一，而宜於單一訴訟程序中併予解決，始符兩造之利益，尚不因被告
    不同意而異。核原告前開所為均符合首揭法文所定，而應予准許，先予指明。
二、原告主張：被告於民國八十九年十月十八日下午二時三十分許無故闖入原告所有
    位於高雄縣三民鄉民生村之薑園後，先是誣指原告竊取被告乙○○所有之一千二
    百台斤生薑（以下簡稱系爭生薑），隨即更持球棒、木棍等物共同猛力毆打原告
    ，並強行抽取原告懸掛於腰際之柴刀猛砍原告身上要害，及見原告負傷脫逃猶不
    鬆手，致原告受有左第一掌骨折，右、左前臂腔室症候群，右尺骨骨折，右肱骨
    末端骨折，左髖骨骨折，左踝關節骨折，雙下肢多處撕裂傷等傷害，而有(1)十一
    萬四千九百七十三元之醫療費用損害、(2)三萬一千六百八十元之無法工作損害、
    及(3)一百三十萬元之非財產損害，是為侵權行為；又斯時被告乙○○尚向警方捏
    稱系爭生薑為其所有，致系爭生薑不僅誤為警扣押，嗣更誤發還予被告乙○○，
    使被告乙○○因而無法律上原因受有與系爭生薑等值之三萬九千四百五十六元利
    益，並致真正所有人即原告受有如數損害，另構成不當得利等語。求為判決：(一)
    被告應連帶給付原告一百四十四萬六千六百五十三元，及自起訴狀繕本送達翌日
    起至清償日止，按週年利率百分之五計算之利息；(二)被告乙○○應另給付原告三
    萬九千四百五十六元，及自八十九年十一月十九日起至清償日止，按週年利率百
    分之五計算之利息；並均陳明願供擔保，請准宣告假執行。
三、被告則以：被告固曾於前揭時點前往原告薑園欲尋回失竊之生薑，惟於被告甫抵
    達薑園之際，原告即無故持柴刀揮砍被告甲○○成傷，被告為制止原告之現實不
    法侵害行為，始合力將原告制服並欲將之載往警方處置，此等制止行為符合正當
    防衛及緊急避難之規定，本毋庸負損害賠償責任；縱認被告仍需負責，原告所請
    求之各項金額也未盡合理且顯屬過高；再者，原告為逃避警方查辦，還曾於前往
    派出所途中跳車，而顯然對損害之發生或擴大與有過失；末以，原告既攻擊被告
    甲○○致傷，是被告甲○○亦享有損害賠償請求權，且恰與原告權利呈適於抵銷
    之狀態，茲以答辯狀為抵銷之意思表示，則經此抵銷後，原告當再無損害賠償請
    求權可資行使。至系爭生薑本屬被告乙○○所有，從而縱經其取回也非無法律上
    原因；況警方實際上未曾將系爭生薑交由被告乙○○領回，是更無何得利可言；
    再者，原告所陳報之生薑價值也過高而無足取。綜言之，原告本於侵權行為及不
    當得利法律關係所為請求，均屬無據等語資為抗辯。求為判決駁回原告之訴，並
    陳明如受不利益之判決，願供擔保請准宣告免為假執行。
四、原告主張被告於八十九年十月十八日下午二時三十分許前來原告薑園後，先以置
    於原告處之系爭生薑係竊取自被告乙○○薑園等語指責原告，之後更與原告發生
    肢體接觸、拉扯等行為。嗣經驗傷，發現原告左第一掌、右尺骨、右肱骨末端、
    左髖骨、左踝關節均有骨折現象，雙下肢還有多處撕裂傷，另並患有右、左前臂
    腔室症等。至系爭生薑也在被告乙○○告訴失竊案後，經警方認屬贓物而加以查
    扣等情，業據提出與所述相符之財團法人恩主公醫院診斷證明書、高雄縣警察局
    六龜分局贓物認領收據等件為證，且為被告所不爭執，而均堪信為真實，惟被告
    另以前揭情辭置辯，是以本件就原告依侵權行為規定所為請求方面之爭點為：(一)
    就本件事故之發生，被告可否主張正當防衛與緊急避難而毋庸負損害賠償責任？
    (二)被告損害賠償範圍如何？(三)被告之與有過失及抵銷等抗辯是否有理由？及(四)系
    爭生薑所有權之歸屬如何？流向如何？價值又該如何認定？
五、就依侵權行為規定請求方面，本院所為之判斷：
（一）查被告抵達原告薑園後，雙方發生爭吵，原告遂基於傷害之犯意，持其所有之
      柴刀一支砍向被告甲○○，被告隨即共同基於傷害之犯意聯絡，而分以徒手或
      持木棍等方式毆打原告，雙方經一陣扭打後，被告搶下原告柴刀並持以攻擊原
      告，及見原告負傷脫逃猶不鬆手，致原告身體多處受有傷害等情，業據原、被
      告各迭於警、偵訊及刑案審理中指訴綦詳，核與證人即當時在場之生薑裝箱工
      人潘劉秀英於本件刑案審理時證述之：被告三人是開車過來的，下車後先是與
      原告發生口角爭執，然後四個人就打在一起，我見狀立刻躲起來，但還是一直
      聽到他們打架的聲音等語相符（見本院九十年度易字第三一八四號刑事卷二第
      十四頁正面、臺灣高等法院高雄分院九十二年度上易字第六二號刑事卷第一０
      一、一０二正面），及被告乙○○也曾在警詢中自陳：原告拿起柴刀砍向甲○○後，甲○○以手握住刀刃部分要搶刀，經我和丙○○則分別以手臂鎖住原告
      脖子、持棍攻擊原告手部等方式加以協助後，才順利搶下柴刀，此時原告見狀
      要逃跑，我和丙○○隨即自後追趕，並另以撿拾自途中的木棍攻擊原告小腿部
      分等語屬實（見警卷第六頁正面），此外，復有柴刀一把扣於刑案及驗傷單附
      卷可稽，而堪以認定；又原、被告傷害對方之行為，經傷者各自提出告訴後，
      也分經臺灣高等法院高雄分院判處有期徒刑五到六月確定，此亦有臺灣高等法
      院高雄分院九十二年度上易字第六二號刑事判決一份在卷，且經本院依職權調
      閱上開刑事卷宗核屬無誤。是以兩造乃因口角爭執引發彼此互毆，且被告於原
      告柴刀遭奪，亦即原告攻擊能力驟失、不續為侵害行為之際，猶仍持棍棒攻擊
      原告，再佐以被告於發現自己薑園遭竊後，不循報警處理之正途，而採糾眾尋
      釁之方式為因應乙節，益見被告於毆打原告當時係基於傷害犯意而為之者，被
      告所辯係基於正當防衛、緊急避難而毋庸負損害賠償責任云云，不足採取。
（二）按因故意不法侵害他人之權利者，負損害賠償責任；不法侵害他人之身體，對
      於被害人因此喪失勞動能力，應負損害賠償責任；不法侵害他人之身體，被害
      人雖非財產上之損害，亦得請求賠償相當之金額；又數人共同不法侵害他人之
      權利者，連帶負損害賠償責任；民法第一百八十四條第一項前段、第一百九十
      三條第一項、第一百九十五條第一項前段及第一百八十五條第一項分別定有明
      文。本件被告共同故意毆打原告致傷已如前述，則被告自應連帶就原告因此所
      生之損害負賠償責任，茲就原告請求之各項損害金額，是否准許，分述如次：
　  (1)醫療費用部分
      查原告因前揭傷勢，乃先於八十九年十一月十八日至二十二日在長庚紀念醫院
      高雄分院住院就醫治療，而需費六萬九千五百六十九元（含健保給付部分）；
      復於八十九年十二月二日起至翌年二月十六日止，陸續前往恩主公醫院進行復
      健等診治，又需費四萬二千八百六十二元（含健保給付部分）；再於九十二年
      七月間，至顏威裕醫院，取出先前為治療骨折傷勢而置於右手臂之固定架，另
      需費二千七百三十二元（含健保給付部分）；總計所需之醫療費為十一萬五千
      一百六十三元，有各該醫院收據等件在卷足稽，經核住院、復健等部分均距受
      傷日不遠，另取出固定架費用也與骨折傷害直接相關，且被告對於此等支出與
      被告傷勢之關聯性亦未具體爭執，是堪認此等費用均屬必要。雖前揭醫療費用
      中含有原告未實際支出之健保給付部分，惟全民健康保險性質上係屬健康、傷
      害保險，除有全民健康保險法第八十二條規定之情形外，依保險法第一百三十
      條、第一百三十五條準用同法第一百零三條之規定，全民健康保險之保險人不
      得代位行使被保險人因保險事故所生對於第三人之請求權，要無保險法第五十
      三條規定適用之餘地。是全民健康保險之被保險人，非因汽車交通事故受傷害
      ，受領全民健康保險提供之醫療給付，其因侵權行為所生之損害賠償請求權並
      不因而喪失（最高法院八十九年度台上字第八０五號判決參照），是以被告仍
      需就醫藥費全額負責，其抗辯對健保給付部分毋庸賠償云云，尚無足取。
    (2)無法工作損害部分
      查前揭傷勢致原告右手腕及指關節彎縮、活動度受限，而左膝活動度也減為零
      到六十五度，且原告也因此持續在恩主公醫院進行復健至九十年一月十九日方
      止等情，有恩主公醫院九十二年九月十日（九二）恩醫字第０一三五四號函暨
      附病歷摘要及該院收據等件附卷足稽，佐之原告在受傷時仍為薑農身分，係屬
      從事勞動工作之人，是以原告自受傷日起算之二個月間，應屬治療、復健期而
      堪認無法原本從事之務農工作，原告在無可舉證薪資收入下，僅以最低基本工
      資即每月一萬五千八百四十元為據，請求三萬一千六百八十元無法工作之損害
      ，經核尚屬相當，應予准許。
    (3)非財產損害（即精神慰撫金）部分
      原告既因被告之故意侵權行為受有傷害，則其肉體、精神確受有痛苦自明，本
      院酌量兩造均為收入不豐之農人，教育程度分別為國小畢業至高中畢業不等，
      及卷附財產歸戶清單所示兩造財產狀況為：原告及被告乙○○名下均無財產、
      被告甲○○名下有汽車一輛、另被告丙○○名下則有土地一塊，並斟以本件起
      因固為被告糾眾尋釁，但原告在斯時竟率先持柴刀攻擊被告甲○○，進而直接
      導致兩造互毆，及原告之傷勢程度等一切情狀，認原告請求一百三十萬之金額
      顯屬過高，應予核減至十五萬元方屬公允。
（三）再按損害之發生或擴大，被害人與有過失者，法院得減輕賠償金額，民法第二
      百十七條第一項定有明文。查原告於遭被告送警途中確曾跳車脫逃乙節，為其
      於警詢及高院審理中自陳（見警卷第一頁反面、臺灣高等法院高雄分院九十二
      年度上易字第六二號刑事卷第一０五正面），而堪以認定。衡情，自行駛中車
      輛向外跳出，難免生有身體損傷，從而被告所辯原告身上傷勢為其跳車所致等
      語，尚非全無足取，原告對損害之發生及擴大與有過失堪以認定。惟因原告前
      揭傷勢多已痊癒，實際上已無從區辨何部分為被告毆打所致，何部分又係原告
      自行跳車造成者，是以本院審酌此接續發生之口頭爭執、互毆、跳車等一連串
      事件中，兩造構成責任原因之輕重，認原告對於損害亦應負百分之二十五之責
      任，被告則應負擔百分之七十五之責任。又按互毆乃雙方互為侵權行為，與雙
      方行為為損害之共同原因者有別，尚無民法第二百十七條過失相抵原則之適用
      ，最高法院著有六十八年台上字第九六七號判例可參；再者，因故意侵權行為
      而負擔之債，其債務人不得主張抵銷，民法第三百三十九條亦規定甚明。是以
      被告另據原告毆打被告甲○○一事，為與有過失及抵銷之抗辯部分，經核均悖
      於各該法文之規定，而無足採取，爰併予指明。
（四）綜上，被告共同毆打原告身體，致原告受有十一萬五千一百六十三元之醫療費
      用損害（原告誤計為十一萬四千九百七十三元）、三萬一千六百八十元無法工
      作損害及十五萬元之非財產損害，三者合計為二十九萬六千八百四十三元，惟
      原告對於損害之發生及擴大與有過失，須自行承擔百分之二十五之責任，從而
      原告本於侵權行為法律關係所為之請求，在被告應連帶賠付二十二萬二千六百
      三十二元（元以下四捨五入），及自起訴狀繕本送達翌日，即就被告乙○○、
      甲○○部分為九十一年十月四日，另就被告丙○○部份則為同年月十日起，按
      週年利率百分之五計算法定遲延利息之範圍內，為有理由，而應予准許；原告
      逾此金額之請求，即均非有據，而應予駁回。
六、就依不當得利法律關係請求方面，本院之判斷：
    (1)按占有人於占有物上，行使之權利，推定其適法有此權利，民法第九百四十三
      條定有明文。查系爭生薑於兩造發生爭執、互毆時，乃位於原告薑園而由原告
      占有中，嗣經警扣押後，原告始喪失系爭生薑之占有等情均認定如前，雖證人
      即偵辦此竊案之警員高文斌、童順福曾於本件刑事部份審理時到庭證稱：我們
      組上負責採樣之警員說原告種植的生薑較小、被告乙○○種植的生薑較大，所
      以我們就把原告薑園中較大的生薑，也就是系爭生薑加以扣押云云（見本院九
      十年度易字第三一八四號刑事卷一第三六頁正面），惟作物種類異同之判斷涉
      及專門科學知識，承辦竊案警員既欠缺此等訓練，其證述內容自無足採信，而
      不能為被告乙○○對系爭生薑有正當權源之論據，在被告乙○○復未能舉出其
      他證據情況下，具占有外觀之原告，自得依法推定為系爭生薑之合法權利人。
    (2)又查系爭生薑贓物認領收據之具領人欄上有「乙○○」之簽名，至備註欄則載
      記「價值新台幣壹萬伍仟元左右」等情，有兩造均不爭執形式真正之高雄縣警
      察局六龜分局贓物認領收據一紙附卷足稽，復參諸被告乙○○於發現自己薑園
      遭竊後立即召來親友一起尋找、更不惜與原告發生肢體衝突，顯然對系爭生薑
      甚為重視等節，已足認被告乙○○應已具領系爭生薑，且其陳報之系爭生薑價
      值為一萬五千元部分亦無低估之虞。是以被告乙○○所辯其並未實際領取系爭
      生薑云云，與常情不符而無足採；再者，市場交易價格乃產地成本加總運輸、
      銷售等物流費用後所得出者，本件既發生於產地而尚未有物流部分支出，則原
      告提出單日交易行情查詢表主張以市場平均價計算損害云云，尚嫌無據。
  　(3)末按無法律上原因而受有利益，致他人受損害者，應返還其利益；又受領人於
      受領後知無法律上原因者，應將知悉時所現存之利益，附加利息，一併償還；
      民法第一百七十九條前段、第一百八十二條第二項前段分別定有明文。本件被
      告乙○○無法律上原因受有與系爭生薑等之一萬五千元利益，並因此致原告受
      有同數損害，且至遲於原告被訴竊盜部分獲無罪判決之九十一年十一月十九日
      起，被告乙○○即可知悉其具領系爭生薑並無法律上原因。從而原告依不當得
      利法律關係訴請被告乙○○給付之金額，在一萬五千元，及自九十一年十一月
      十九日起按週年利率百分之五計算利息之範圍內，為有理由，而應予准許；原
      告逾此部分之請求，即屬無據，而應予駁回。
七、本件事證已臻明確，兩造其餘陳述及攻防方法，核與判決結果無影響，爰不一一
    論述，併此敘明。
八、本件係所命給付之金額未逾五十萬元之判決，就原告勝訴部分，應依職權宣告假
    執行，另被告陳明願供擔保，請准免為假執行，核無不合，爰酌定相當之擔保金
    額宣告之；至原告其餘假執行之聲請，因訴之駁回而失所依附，自應併予駁回。
九、據上論結，本件原告之訴，一部為有理由，一部為無理由，依民事訴訟法第七十
    九條、第八十五條第二項、第三百八十九條第一項第五款、第三百九十二條第二
    項，判決如主文。
中　　　華　　　民　　　國　　九十三　　年　　　二　　　月　　二十五　　日
                                  民事鳳山庭
~B審判長法  官　王伯文
~B      法　官　蔡廣昇
~B      法　官　莊珮吟
右為正本係照原本作成。
如不服本判決，應於送達後廿日內，向本院提出上訴狀並表明上訴理由，如於本判決
宣示後送達前提起上訴者，應於判決送達後十日內補提上訴理由書（須附繕本）。
中　　　華　　　民　　　國　　九十三　　年　　　二　　　月    二十五    日
~B法院書記官　王世雄
